【裁判字號】    94,上國,4
【裁判日期】    950307
【裁判案由】    國家賠償
【裁判全文】
臺灣高等法院臺南分院民事判決    94年度上國字第4號
上  訴  人  嘉義縣政府
法定代理人  乙○○
訴訟代理人  黃木春  律師
被 上 訴人  丙○○
訴訟代理人  甲○○
            林崑地  律師
上列當事人間請求國家賠償事件，上訴人對於中華民國94年6月
30日臺灣嘉義地方法院第一審判決（91年度重國字第1號）提起
上訴，經本院於95年2月21日言詞辯論終結，判決如下：
    主  文
原判決關於命上訴人給付超過新台幣十五萬九千零九十二元及自
民國九十二年三月二十六日起至清償日止，按週年利率百分之五
計算之利息部分，及該部分假執行之宣告，暨除確定部分外訴訟
費用之裁判均廢棄。
前開廢棄部分，被上訴人在第一審之訴及其假執行之聲請均駁回
。
其餘上訴駁回。
第一審（確定部分除外）、第二審訴訟費用由上訴人負擔百分之
十，餘由被上訴人負擔。
    事實及理由
一、被上訴人起訴主張：伊於民國（下同）90年12月30日下午3
    時許，騎乘車號TLB-111號輕型機車，沿嘉義縣鄉道嘉122線
    由嘉義縣竹崎鄉龍山往竹崎國中方向行駛，行經由上訴人設
    置、管理之嘉122線竹崎國中前（下稱系爭事故路段），因
    設置管理之欠缺，造成路面呈凹陷狀況（長寬皆為100公分
    、深14公分），且未設置危險警告標誌，致伊人車倒地，受
    有頭部外傷合併蜘蛛膜下腔出血、右側顳葉硬腦膜下血腫、
    臚內出血、外傷性癲癇等傷害，因而支出醫藥費用自付額部
    分新臺幣（下同）30,307元，因喪失勞動能力損失4,487,97
    8元，受有精神上之痛苦，請求2,000,000元精神慰藉金。經
    被上訴人依國家賠償法第3條第1項及第9條第2項規定，先以
    書面向上訴人求償遭拒，爰依國家賠償法第3條第1項之規定
    ，求為命上訴人給付6,518,285元（30,307＋4,487,978＋2,
    000,000=6,518,285），及自準備書（續）狀繕本送達之翌
    日（92年3月26日）起，至清償日止，按週年利率5%計算法
    定遲延利息（見原審卷二第219頁之準備書續狀）【原審判
    命上訴人給付1,613,224及自91年10月30日起至清償日止按
    年利率5%計算之利息，而駁回對上訴人之其餘請求後，上訴
    人就其敗訴部分提起上訴，而被上訴人就此敗訴部分及其另
    請求原審共同被告臺灣省自來水股份有限公司第五區管理處
    、交通部公路總局、德特水電工程有限公司應與上訴人連帶
    賠償，原審為其敗訴部分，均未據被上訴人聲明不服，已告
    確定】。
    於本院聲明：上訴駁回。
二、上訴人則以：
    其雖經行政院確定為本件國家賠償之賠償義務機關，但被上
    訴人所舉證人均不能證明被上訴人係因凹陷坑洞而跌倒。且
    被上訴人於事發之時未通知警方處理，迄至91年1月8日始由
    其父劉寧仁代為報案，由警方補測繪製現場圖，及以填補坑
    洞之現場照片，實仍無法證明被上訴人之跌倒係因該凹陷坑
    洞所導致；又依被上訴人所指，案發地點是在竹崎國中正門
    旁，行人穿越道，畫有白色斑馬線，100公尺外明顯可看見
    ，被上訴人竟不減速慢行，也不注意車前狀況，應自負過失
    責任。再被上訴人受傷在腦部，如果有戴安全帽，斷不可能
    受此傷害，足證被上訴人當時未戴安全帽，或未依規定戴好
    ，違反道路交通安全規則第88條第2項之規定，是被上訴人
    應負80%-90%之過失責任。另被上訴人並未喪失勞動能力，
    且被上訴人未提出有收入之證明，其請求按基本工資計算至
    65歲，應屬過高，再被上訴人請求之精神慰撫金亦屬過高等
    語，資為抗辯。
    於本院聲明：
    (一)、原判決關於上訴人敗訴部分廢棄。
    (二)、上開廢棄部分，被上訴人在第一審之訴及假執行之聲請
        均駁回。
三、被上訴人主張其於90年12月30日下午3時許，騎乘車號TLB-1
    11號輕型機車，沿嘉義縣鄉道嘉122線由嘉義縣竹崎鄉龍山
    往竹崎國中方向行駛，行經由上訴人設置、管理之系爭事故
    路段時，因上訴人設置管理欠缺，造成路面呈凹陷狀況，且
    未設置危險警告標誌，致其人車倒地，而受有頭部外傷合併
    蜘蛛膜下腔出血、右側顳葉硬腦膜下血腫及臚內出血等傷害
    ，經以書面向上訴人請求國家賠償，上訴人於91年10月7日
    拒絕賠償等情，有被上訴人提出之財團法人嘉義基督教醫院
    診斷證明書2紙在卷可稽（見原審卷(一)第30、31頁），上訴
    人固不爭執前其為系爭路段之設置管理機關，被上訴人曾於
    前開時間發生交通事故，而受有上開傷害，惟否認其有國家
    賠償請求權，並以前情置辯。是以本件所應審酌者，被上訴
    人之受傷與系爭事故路段之坑洞有無因果關係？被上訴人所
    受損害之各項賠償金額為何？被上訴人是否與有過失？等項
    ，茲查：
（一）被上訴人於前揭時間，騎乘車號TLB-111號輕型機車，由
      嘉義縣竹崎鄉龍山往竹崎國中方向行駛，行經系爭事故路
      段時，因上開路段之路面呈凹陷狀況，致使被上訴人人車
      倒地之事實，業據證人李鎧存於警訊中陳稱：「我與丙○
      ○（即被上訴人）於12月30日下午約2時30分許，由金獅
      村金獅寮甲仔腳14號宅出發，往竹崎方向行駛，至竹崎國
      中前，我騎輕機車VRP-533號車在前，丙○○騎輕機TLB-1
      11號車在後面跟著，到達竹崎國中門口前，馬路上有一處
      凹陷處，我立即閃避，而丙○○閃避不及，人與機車右橫
      倒，滑落至竹崎國中側門正前方之馬路才停止」等語明確
      （見原審卷(一)第151頁反面）。其又於原審證稱：「90年
      12月30日下午3時許有看到丙○○騎機車跌倒，當時我和
      他一起騎機車，在竹崎國中前跌倒，我騎在前面，他跟在
      後面，我有看到馬路上有一個洞，我閃過去了，就聽到後
      面有一聲巨響，我回頭時看到丙○○已倒在地上，我就打
      電話叫救護車」、「（提示竹崎分局照片）是否為這個坑
      洞？是的，這個坑洞當時就是這樣」等語明確（見原本審
      卷(一)第183頁）。另目擊證人陳明環於原審亦證稱：「90
      年12月30日下午3時許我看到丙○○時，他已跌倒在竹崎
      國中側門前‥‥，丙○○倒地位置距坑洞沒多遠，在側門
      附近」等語（見原審卷(一)第185頁）。再被上訴人確因此
      受傷送醫之情，亦據證人即到場載送被上訴人就醫之嘉義
      縣消防局第三大隊竹崎消防分隊隊員侯俊宇、劉柏宏於原
      審證稱：「90年12月30日是我們開車載丙○○就醫的，地
      點在竹崎國中正門出來右轉馬路旁，即從大門出來又轉不
      遠處就是側門的位置，正確位置已經記不清楚了，我們到
      場時丙○○已經倒地」等語（見原審卷(一)第186、187頁）
      。按證人陳明環係路過之人，另侯俊宇、劉柏宏係送被上
      訴人就醫之警員與兩造均無任何關係，其所為之證詞自無
      偏袒被上訴人之必要，且核其所證與證人李鎧存所述情節
      相符，益徵李鎧存所證被上訴人駕駛機車行經上開坑洞跌
      倒受傷等情，應可採信。此外復有現場相片23張附原審卷
      可參（見原審卷一第159-166頁），是由此足證，被上訴
      人主張其騎乘機車行經系爭事故路段之凹陷處而人車摔倒
      ，受有前開傷害等事實，應可採信。
（二）按公有公共設施因設置或管理有欠缺，致人民生命、身體
      或財產受損害者，國家應負損害賠償責任；又國家損害賠
      償，除依本法規定外，適用民法規定，國家賠償法第3條
      第1項、第5條分別定有明文。另按因故意或過失，不法侵
      害他人之權利者，負損害賠償責任；不法侵害他人之身體
      或健康者，對於被害人因此喪失或減少勞動能力或增加生
      活上之需要時，應負損害賠償責任；不法侵害他人之身體
      、健康、名譽、自由、信用、隱私、貞操、或不法侵害其
      他人格法益而情節重大者，被害人雖非財產上之損害，亦
      得請求賠償相當之金額，民法第184條第1項前段、第193
      條第1項、及第195條第1項分別定有明文。查上訴人嘉義
      縣政府為系爭路段之管理機關有如前述，而其管理、維護
      該公有設施有欠缺形成路面凹洞，致被上訴人騎乘機車行
      經事故路段時，人車倒地受有傷害，則被上訴人依首揭規
      定，請求上訴人賠償其所受之損害，自屬有據。至被上訴
      人所受損之金額，分述如下：
  (一)、醫藥費用部分：被上訴人主張其因本件車禍自付之醫療費
      用為30,307元（被上訴人起訴時主張醫療費用237,619元
      ，92年3月25日準備書狀已減縮為30,307元，見原審卷(二)
      第221頁），為上訴人所不爭執，並有被上訴人所提之財
      團法人嘉義基督教醫院收據9紙為證（見原審卷(一)第22-27
      頁），經核均屬醫療上必要之支出，自應准許。
  (二)、喪失勞動能力之損害部分：
      被上訴人主張其因本件事故，受有頭部外傷合併蜘蛛膜下
      腔出血、右側顳葉硬腦膜下血腫及顱內出血、癲癇等傷害
      ，因而喪失勞動能力等情，為上訴人所否認。經查：
    1.原審送請國立成功大學醫學院附設醫院（下簡稱成大醫院
      ）鑑定被上訴人之身體障害狀態及殘廢等級等項，雖獲復
      ：「患者自述症狀與腦電波發現不相牴觸‥‥。以患者所
      述之服藥狀況和發作頻率符合勞工保險殘廢給付標準表外
      傷性癲癇障害等級審定標準之『雖經充分治療，每週仍有
      一次以上發作者：適用第三級』」等語，固有成大醫院93
      年4月30日（93）成附醫神經字第5007號函可稽（見原審
      卷(二)第418-419頁）。但詳核該鑑定報告係明載：【患者
      自述：12.騎機車發生意外，傷及頭部右側，在嘉義基
      督教醫院診斷為顱內出血，經開刀處理，之後便出現癲癇
      症狀。目前三種藥物治療，仍有發作，約每月5-6次。發
      作時，輕則左側肢體麻木和抖動，重則口吐白沫、四肢抽
      搐並意識喪失，每次持續時間小於二十分鐘。來門診（即
      鑑定時），未發作狀態，神經學檢查無缺陷。腦電波檢查
      則顯示大腦右顳葉有激發性上升之現象。綜合上述，患者
      自述症狀與癲癇發作和腦電波發現不相牴觸，服藥順應性
      和發作頻率則無法由一次門診確立。以患者所述之服藥狀
      況和發作頻率符合勞工保險殘廢給付標準表外傷性癲癇障
      害等級審定標準之『雖經充分治療，每週仍有一次以上發
      作者：適用第三級』】等語。即該鑑定經腦電波檢查顯示
      大腦右顳葉有激發性上升之現象，即與被上訴人自述症狀
      與癲癇發作和腦電波發現不相牴觸而已，即僅可以看出被
      上訴人有癲癇之情形。至於判斷其是否有勞動能力喪失之
      依據，則完全依據被上訴人自述，並表示關於服藥順應性
      和發作頻率無法由一次門診確立，是尚無法由此確認被上
      訴人確係每週仍有一次以上發作者，而適用勞工保險殘廢
      給付標準表有關神經障害第三級殘廢等級（給付標準840
      日）。
    2.被上訴人於本院陳稱：「我有加入健保，都是以健保看診
      ，現在以慢性病連續處方箋看一次拿一或二個月的藥，我
      現在都在嘉義基督教醫院看診，鑑定之前跟之後都在嘉義
      基督教醫院看診。之前開證明有去省立醫院看過。（問？
      到嘉義基督教醫院看診是否有跟醫生詳細說明癲癇發作情
      形），醫生會問何時發作，我都會據實以告，所以在病歷
      上都會詳細記載何時發作」等語（見本院卷第62頁）。而
      被上訴人所述之就診紀錄核與本院向中央健康保險局南區
      分局所調閱，有關被上訴人自90年12月至94年9月止，至
      全民健康保險特約醫事服務機關之就醫紀錄資料（見本院
      卷第40-45頁）相符，自可採信。是被上訴人之癲癇發作
      情形，自以嘉義基督教醫院之病歷記載，最為詳實可信。
      而原審函詢為被上訴人長期診治之醫院嘉義市基督教醫院
      ，獲復「丙○○在90年12月30日車禍…，接受開腦手術，
      91年3月2日出院，在4月發生癲癇，之後到92年10月，在
      這一年六個月之間，依據病歷上之記載共有13次。如果病
      人按時間服抗癲癇藥物，發作次數則較少（曾經四個月未
      發作），反之也曾經一個月發作四次，丙○○確有癲癇（
      因腦波是不正常的）」等語，有該醫院92年10月3日（92
      ）嘉基醫字第1727號函在卷可憑（見原審卷(二)第334頁）
      。由此足證被上訴人只要按時服藥，發作次數就較少，曾
      經四個月未發作，反之若不按時服藥才會較常發作，是該
      醫院依實際診治之情形，於92年6月11日以（92）嘉基醫
      字第0920號函，明確表示: 「在平常無癲癇發作時，病人
      的四肢活力正常，智力也正常。因此判斷當事人並未喪失
      全部勞動能力」，有該函附卷可考（見原審卷(二)第269頁
      ）。又本院為瞭解被上訴人目前癲癇發作之頻率，再函詢
      嘉義基督教醫院之結果為：「丙○○於自92年10月起至94
      年12月止，其間癲癇發作之次數為兩次，日期分別為92年
      11月8日及93年2月9日。但丙○○於91年至92年10月也曾
      發生癲癇約10次，日期分別為91年4月1日、91年4月30日
      （原載為94年4月30日應為筆誤）、91年6月11日、91年6
      月19日各一次，91年5月21日四次、91年7月10日二次」等
      語，有嘉義基督教醫院94年12月30日（94）嘉基醫字第20
      80號函可據（見本院卷第86頁），是據嘉義基督教醫院之
      紀錄，被上訴人【自92年10月起至94年12月止，其間癲癇
      發作之次數僅為兩次】。被上訴人又主張在上述期間其有
      次發作送聖馬爾定醫院急診，上訴人對此部分之主張不爭
      執（見本院卷第102頁）。是自92年10月起至94年12月止
      被上訴人癲癇發作次數至多三次而已。雖被上訴人之訴訟
      代理人甲○○陳稱被上訴人有時發作沒告訴醫生云云，但
      與被上訴人親自到庭所為自認之事實不符，自無可取。是
      被上訴人之癲癇，在藥物控制之下，已甚少發作（92年10
      月至94年12月，一年三個月期間發作三次），即以上述被
      上訴人之狀況和發作頻率，並不符合勞工保險殘廢給付標
      準表中外傷性癲癇障害等級審定標準：「癲癇發作，同時
      應重視因反復發作致性格變化而終至癡呆、人格崩壞，即
      成癲癇性精神病狀態者，依說明一原則審定之。癲癇症狀
      之固定時期，應以經專門醫師之治療，認為不能期待醫療
      效果時，及因治療致症狀安定者為準，不論其發作型態，
      依左列標準審定之：(一)雖經充分治療，每週仍有一次以上
      發作者：適用第三級。(二)雖經充分治療，每月仍有一次上
      發作者：適用第七級。」不符（見本院卷第117頁）。以
      被上訴人無癲癇發作時，四肢活力正常，智力也正常及其
      一年三個月僅三次癲癇發作，足以認被上訴人並未喪失勞
      動能力。是被上訴人請求上訴人賠償其因身體健康被侵害
      而喪失勞動能力之損害，為無理由，應予駁回。
  (三)、精神慰撫金部分：被上訴人因本件事故，受有頭部外傷合
      併蜘蛛膜下腔出血、右側顳葉硬腦膜下血腫、臚內出血、
      外傷性癲癇等傷害，其精神上受有痛苦亦屬當然，其請求
      上訴人賠償其精神慰撫金，自無不合。而法院對於精神慰
      撫金之量定，應斟酌侵權行為人，並被害人之身分、地位
      及經濟狀況等關係定之（最高法院76年台上字第1908號判
      例參照）。查被上訴人高職畢業，名下並無財產，業據被
      上訴人陳明（見原審卷(二)第237頁），事故發生時年僅21
      歲，於服役期間擔任下士，其即將退伍（91年1月6日退伍
      ，有退伍令可稽，見原審卷(二)第247頁）之際即遭此事故
      ，而須長期服藥控制癲癇發作，及上訴人嘉義縣政府對於
      所管理之公有設施未盡相當注意等一切情狀，認被上訴人
      請求精神慰藉金2,000,000元，尚屬過高，應核減為500,0
      00元，始為允當。
  (四)、綜上所述，被上訴人得請求上訴人賠償因本件車禍所受損
      害之金額為醫療費用30,307元、精神慰撫金500,000元，
      合計為530,307元。
四、再按損害之發生或擴大，被上訴人與有過失者，法院得減輕
    賠償金額或減免之，民法第217條第1項定有明文。又汽車行
    駛時，駕駛人應注意車前狀況，並隨時採取必要之安全措施
    道路交通安全規則第94條第3項亦有明定。查依事故現場草
    圖及現場照片所示，本件道路凹陷處位於嘉義縣竹崎鄉○○
    路往竹崎方向之右側路口處，另證人李鎧存證稱：當時天氣
    晴朗，視線良好等語（見原審卷(一)第152頁），核與交通部
    中央氣象局91年12月逐日逐時降雨量及嘉義氣象站同年月降
    雨量、日照時數、能見度資料相符，應堪採信（見原審卷(二)
    第141-145頁）。則依當時情形，被上訴人應無不能注意之
    情事，竟疏未注意上開凹陷處，致行經該路段而倒地，足證
    其未注意車前狀況，隨時採取必要之安全措施之事實。故被
    上訴人對本件事故之發生及損害之擴大，與有過失。本院斟
    酌事故發生時，被上訴人之過失亦係導致本件車禍發生之共
    同原因，依據過失比例分配原則，認被上訴人對於事故之發
    生應負70%較重之過失責任，上訴人嘉義縣政府應負30%較輕
    之過失責任。雖上訴人又抗辯被上訴人未配戴安全帽，或縱
    有配戴，亦未依規定將下顎扣環扣緊，過失程度更大云云。
    但查證人李鎧存及陳明環於原審均證述被上訴人有戴安帽等
    語明確（見原審卷(一)第183頁、185頁）；再者安全帽之配戴
    ，固為保護頭部，以避免撞擊，但於撞擊力道過大情形下，
    縱使確有將下顎環扣緊繫，仍有脫落可能，此為力學作用。
    不能由被上訴人之頭部受傷即推認其未依規定扣好安全帽，
    上訴人此部分之抗辯，自無可取。本院依兩造上開過失程度
    ，依民法第217條第1項規定，就該過失比例減輕上訴人70%
    之賠償責任。從而被上訴人得請求上訴人賠償之金額為159,
    092元（530,307×30％＝159,092【元以下四捨五入】）。
五、綜上所述，被上訴人主張上訴人就系爭路段之公有公共設施
    因設置或管理有欠缺，致身體受損害，依國家賠償法第3條
    第1項之規定，請求上訴人給付159,092元，及自準備書 （
    續）狀繕本送達之翌日（92年3月26日）起至清償日止，按
    週年利率5%計算法定遲延利息（見原審卷(二)第219頁之準備
    書續狀），為有理由，應予准許。逾此所為請求，為無理由
    ，應予駁回。（按原審判命上訴人給付1,613,224元及自91
    年10月30日起至清償日止按年利率5%計算之利息，而駁回對
    上訴人之其餘請求後，被上訴人就此敗訴部分未聲明不服已
    告確定，是本院審判之範圍僅上訴人上訴之1,613,224元本
    息部分）。原審就上開應准許部分，為被上訴人勝訴之判決
    及依聲請為准、免假執行宣告，經核並無不合，上訴人就此
    部分，提起上訴，非有理由，應予駁回；至原判決命上訴人
    給付超過上開應准許部分及為該部分假執行之宣告，上訴人
    指摘原判決此部分不當，為有理由，自應由本院將原判決此
    部分予以廢棄，並改判如主文第二項所示。
六、本件事證已臻明確，兩造其餘攻擊、防禦方法經審酌後，認
    與判決結果不生影響，爰無逐一論述之必要，附此敘明。
七、據上論結，本件上訴為一部有理由，一部無理由，依民事訴
    訟法第450條、第449條第1項、第79條，判決如主文。
中    華    民    國    95    年    3    月     7     日
                  民事第二庭    審判長法  官  丁振昌
                                      法  官  李文賢
                                      法  官  李素靖
上為正本係照原本作成。
兩造均不得上訴。
中    華    民    國    95    年    3    月     7     日
                                      書記官  林鈴香
                                                 K


司法院資訊處製作；財團法人民間司法改革基金會備份。
